臺灣宜蘭地方法院刑事判決　　　　　　　 96年度訴字第197號
公　訴　人　臺灣宜蘭地方法院檢察署檢察官
被　　　告　己○○
選任辯護人　吳振東律師
上列被告因殺人未遂案件，經檢察官提起公訴（96年度偵字第
1034號），本院判決如下：
    主  文
己○○殺人未遂，處有期徒刑貳年柒月，扣案菜刀壹把沒收；又
犯傷害罪，處有期徒刑伍月，扣案菜刀壹把沒收。應執行有期徒
刑貳年拾月，扣案菜刀壹把沒收。
    事  實
一、己○○與丙○○、乙○○兄弟毗鄰而居，且己○○位於宜蘭
    縣五結鄉○○路15之13號住處之屋頂，與丙○○位於15之14
    號住處之屋頂相連，己○○與丙○○、乙○○間因物品占放
    問題素有嫌隙，原本關係即已不睦。己○○於民國96年3月3
    日晚間，又認丙○○未經同意將物品堆放在其住處屋頂，而
    心生不滿，其明知人體頸部有動脈、靜脈及氣管；腹部有腸
    、胃等重要器官匯集，均屬人身重要部位，而預見近距離持
    尖刀朝他人腹部或頸部刺入，可能發生死亡之結果，仍基於
    丙○○縱因之而死亡亦在所不惜之不確定之殺人之故意，持
    其所有之菜刀1把，在其住處庭院前方，於與丙○○面對面
    時，先猛力以該菜刀刺向丙○○左上腹部，致丙○○受有左
    上腹穿刺傷5公分致腸外露之傷害，再以菜刀刺向丙○○頸
    部，致丙○○受有左頸深穿刺傷10公分之傷害。前開過程中
    ，乙○○在場拉住己○○左手，己○○復基於傷害之犯意，
    手持菜刀胡亂揮舞，而劃傷乙○○之頸部、頭部，致乙○○
    受有左前額2公分割傷、左下顎8公分割傷、左頸兩處各4公
    分割傷及10公分割傷、臀部2x3公分鈍挫傷等傷害。嗣因乙○○之配偶丁○○聽聞屋外救喊聲，而撥打電話報警，經警
    據報前往處理，己○○在其犯行未被有偵查犯罪職權之機關
    或公務員發覺前，即主動向警方自首犯罪，並接受裁判。而
    丙○○經緊急送醫治療，幸未致生死亡結果。
二、案經宜蘭縣警察局羅東分局報請臺灣宜蘭地方法院檢察署檢
    察官偵查起訴。
    理  由
一、按被告以外之人於審判中死亡者，其於檢察事務官、司法警
    察官或司法警察調查中所為之陳述，經證明具有可信之特別
    情況，且為證明犯罪事實之存否所必要者，得為證據，刑事
    訴訟法第159條之3第1款定有明文。其立法理由在於考量審判
    程式中，一旦發生事實上無從為直接審理之原因，如一概否
    定該陳述之證據適格，不免違背實體真實發現之訴訟目的，
    為補救採納傳聞法則實務上所可能發生蒐證困難之問題，而
    例外承認該審判外之陳述，得採為證據。查本件被害人乙○○於警詢陳述後之96年3月29日死亡，有臺灣宜蘭地方法院檢
    察署相驗屍體證明書在卷可查，而其於警詢時所述，1次係本
    案發生伊始，在醫院急診室內、未手術前所陳述，1次係甫手
    術進行完畢之時間，上揭警詢時間均於案發不久，又在該被
    害人行緊急手術前、後，該被害人當無多餘時間思考或捏造
    案發過程，其陳述可信之程度甚高、虛偽之可能性甚低，應
    認具有可信之特別情況，依前揭法條規定，被害人乙○○於
    警詢時之陳述得採為證據，核先敘明。
二、訊據被告己○○矢口否認犯行，辯稱：當時係被害人乙○○
    、丙○○兄弟2人動手毆打伊，伊為防衛自己生命、身體不
    受侵害，始轉身自其住家庭院窗邊拿出菜刀意欲嚇阻該2人
    ，惟乙○○、丙○○仍前後抱住伊之身體，伊便掙扎，對於
    乙○○、丙○○如何受傷乙節並不知情云云。
三、經查：
 (一) 被告於上開時間手持菜刀以事實欄所示方式傷害被害人丙○○、乙○○等事實，業據乙○○於警詢時及丙○○於警詢、
    偵審中指訴明確。丙○○、乙○○因此分別受有事實欄所載
    之傷害之事實，並有財團法人羅許基金會羅東博愛醫院96年
    3月4日出具之羅博醫診字第9603040409號、0000000000號診
    斷證明書各1紙附卷可參。被告固辯稱當時其係正當防衛云
    云，惟查：依被告遭逮捕後於翌日凌晨0時許所拍攝之照
    片1張以觀（見警卷第20頁），被告上半身僅左下肘下方有1
    小處割傷，而上開拍攝時間詎案發時間僅1小時餘，倘被告
    係遭乙○○、丙○○毆打，當不致僅有上開傷痕。又經臺灣
    宜蘭地方法院檢察署檢察官於當日下午4時許當庭勘驗被告
    身體外貌結果，前開傷痕係長約4公分之抓傷（已結痂），
    除該處傷痕外，身體其他部位均無任何傷痕，此有勘驗筆錄
    （見偵查卷第10頁）及照片1紙（見偵查卷第18頁）在卷可
    稽。是被告辯稱遭被害人丙○○、乙○○共同毆打云云，尚
    無足採信；且依被告於本院所述，乙○○、丙○○先攻擊
    被告，被告即轉身回庭院窗邊拿菜刀意欲恐嚇2人，丙○○
    、乙○○見狀，旋即由丙○○與被告面對面以右手繞住被告
    脖子，乙○○則自被告身後將被告整個身體抱住，包括抱住
    被告雙手手肘關節處云云（見本院卷第112、113頁），則被
    告倘確係手持鋒利菜刀，丙○○、乙○○竟無懼於其等肉身
    危險，而雙雙撲身抓抱被告，此實與常情不合；且倘被告確
    係遭丙○○、乙○○以前揭方式抱住，其手上菜刀應無從高
    舉而有致丙○○頸部穿刺傷、乙○○頭、頸部劃傷之可能。
    益徵被告辯稱其係正當防衛云云，顯屬捏造，不足採信。
 (二) （被告對丙○○部分）按刑法上殺人罪與傷害人致死罪之區
    別，本視加害人有無殺意為斷，被害人所受之傷害程度，固
    不能據為認定有無殺意之唯一標準，但加害人之下手情形如
    何，於審究犯意方面，仍不失為重要參考資料，不能因與被
    害人原無宿怨，即認為無殺人之故意（最高法院20年非字第
    104號、51年臺上字第1291號判例參照）。經查：被告持
    以刺丙○○之菜刀，係鋼製金屬材質，前端尖銳、刀刃鋒利
    ，刀刃部分長度達15公分，業據本院當庭勘驗明確（見本院
    卷第111頁），足認以之攻擊人體，足以造成強大之殺傷結
    果。又人體腹部係腸、胃等重要器官匯集之處；頸部則有
    動脈、靜脈及氣管，以刀猛剌上開2部位，極易造成傷及內
    臟、器官衰竭或出血過多等致命結果，此為極淺易之醫學常
    識，亦為一般之人所共知。被告係智慮成熟之人，自能預見
    近距離持該尖刀朝他人上開部位刺入，可能致命，雖其與丙○○或無甚深仇隙，但被告係於以正面朝被害人之腹部刺入
    後，又刺入丙○○頸部，造成丙○○受有左腹部穿剌5公分
    、腸子外露、頸部穿刺傷10x2公分之傷害，此有上開診斷明
    書可憑，可見被告當時2次下手，均刺向丙○○身體要害，
    應認其主觀上具有縱使丙○○因之而死亡亦在所不惜之不確
    定之殺人之故意。經本院函詢財團法人羅許基金會羅東博
    愛醫院結果，該醫院主治醫師柴康莊固回覆「丙○○傷勢未
    嚴重至致命」等語，固有醫師說明表1紙附卷（見本院卷第
    78頁），惟該說明表上亦記載「丙○○傷勢1.左頸；傷勢2.
    左腹穿刺進入腹腔，此2處傷勢靠近重要器官」等語，且同
    位主治醫師亦於另份說明表，說明丙○○傷勢「於左頸部10
    x2公分深之傷口，血流不止，左下腹部10公分深之刺傷，腸
    子外露，於急診初步緊急處理」等語（見本院卷第18頁），
    並有病歷資料1份存卷可佐。依前揭說明表所示，丙○○受
    傷位置均靠近重要器官，且送醫急救時頸部血流不止、腹部
    腸子外露，亟需緊急處理；以頸部係動脈、氣管所在、腹部
    係重要內臟匯集之處，被告於22時30分之深夜手持菜刀刺入
    上開2處，僅需刺入位置稍有不同，即足致命；尤以上開菜
    刀刀刃長15公分，而被告正面以菜刀刺入丙○○腹部部分，
    即深達刀刃3分之2，頸部部分亦達2公分，足見被告對於丙○○人身重要部位下手用力之猛。是前述說明表所記載「未
    嚴重至致命」等語，僅足說明被告深夜持刀猛刺之結果，幸
    未造成致命危險而已，難據此推翻被告於下手之初殺人不確
    定故意之認定。
 (三) （被告對乙○○部分）被告當時係持菜刀揮砍被害人乙○○
    ，及乙○○受有事實欄所示傷害等情，業如前述，是被告客
    觀上傷害乙○○之行為，洵堪認定。公訴人認被告揮砍菜刀
    至乙○○之部位均於頭、頸部，有殺人之犯意，惟依公訴人
    所舉證之被害人乙○○、丙○○指訴，及卷內診斷證明書以
    觀，被害人乙○○於警詢時僅稱遭被告持刀傷害之事實；丙○○於本院審理時作證詳述當時發生情形，則證稱：「被告
    用左拳頭揮過去打我弟弟，右手拿東西（菜刀）對著我揮過
    來」、「我與被告拉扯，被告就亂揮，我弟弟拉被告左手，
    我拉被告右手」、「我弟弟在拉扯當中有無受傷我都不清楚
    。我只知道被告先針對我」等語（見本院卷第102頁），應
    認被告實際持刀攻擊之對象主要乃丙○○。又整件攻擊時間
    不到1分鐘之事實，亦據丙○○到庭結證明確（見本院卷第
    106頁），且依診斷證明書所載傷勢以觀，乙○○所受左前
    額2公分割傷、左下顎8公分割傷、左頸兩處各4公分割傷及
    10公分割傷等傷害，雖位處頭、頸部位，然均僅受劃傷，難
    認有致命危害，以前揭丙○○指訴被告主要攻擊丙○○、整
    件攻擊時間短暫、乙○○係受劃傷傷勢等情以觀，僅足認被
    告具傷害犯意，而難遽信被告有公訴人所指致乙○○於死之
    故意。
 (四) 綜上所述，本件事證明確，被告殺人未遂及傷害之犯行均堪
    認定，應予依法論科。
四、核被告所為，係犯刑法第271條第2項、第1項之殺人未遂罪
    、同法第277條第1項之傷害罪，就殺人未遂部分，爰依同法
    第25條第2項減輕其刑。公訴意旨認被告對乙○○所為係犯
    殺人未遂罪，尚有誤會，惟基本事實同一，本院自應予以審
    理，並變更起訴法條。被告於警方據報前往處理，而尚不知
    肇事者前，即向警方坦承肇事，自首而接受裁判之事實，業
    據證人即接獲110報案之員警甲○○、證人即到場處理之員
    警戊○○於本院審理時分別證述明確（見本院卷第97頁、第
    100頁），符合自首要件，爰依刑法第62條前段規定減輕其
    刑。爰審酌被告僅因細故爭執，即使用菜刀猛刺丙○○身體
    重要部位之頸、腹部，並揮舞菜刀劃傷乙○○頭、頸部，犯
    罪之動機可訾、手段激烈，造成丙○○、乙○○損害甚鉅，
    犯後復矢口矯飾，且未與被害人和解、賠償損害等一切情狀
    ，分別量處如主文所示之刑，並定其應執行刑。另扣案菜刀
    1把，係被告所有供本件犯罪所用之物，此據被告自陳在卷
    ，應依刑法第38條第1項第2款之規定，宣告沒收。
據上論結，應依刑事訴訟法第299條第1項、第300條，刑法第271
條第2項、第1項、第277條第1項、第25條第2項、第62條前段、
第51條第5款、第38條第1項第2款，判決如主文。
本案經檢察官賴慶祥到庭執行職務
中　　華　　民　　國　　96　　年　　7 　　月　　12　　日
                  刑事第三庭審判長法　官    謝佩玲
                                  法  官    劉家祥
                                  法  官    鄧晴馨
以上正本證明與原本無異。
如不服本判決應於收受本判決後10日內向本院提出上訴書狀，並
應敘述具體理由。若未敘述理由者，應於上訴期間屆滿後20日內
向本院補提理由書狀(均須按他造當事人之人數附繕本)。
                                  書記官    林秀麗
中　　華　　民　　國　　96　　年　　7 　　月　　13　　日
附錄本案論罪科刑法條：
刑法第271條第1、2項
殺人者，處死刑、無期徒刑或10年以上有期徒刑。
前項之未遂犯罰之。
刑法第277條第1項
傷害人之身體或健康者，處3年以下有期徒刑、拘役或1千元以下
罰金。
